【裁判字號】    99,訴,5010
【裁判日期】    991221
【裁判案由】    清償借款
【裁判全文】
臺灣臺北地方法院民事判決              99年度訴字第5010號
原      告  國泰人壽保險股份有限公司
法定代理人  張發得
訴訟代理人  顏士能
被      告  黃貴花即邱黃貴花.
            邱丁財
上列當事人間請求清償借款事件，本院於民國99年12月13日言詞
辯論終結，判決如下：
    主  文
被告應連帶給付原告新臺幣壹佰肆拾柒萬玖仟捌佰壹拾壹元，及
其中新臺幣壹佰參拾陸萬零參佰陸拾陸元部分自民國九十年九月
十三日起至清償日止，按年息百分之八．五計算之利息，暨自民
國九十年十月十三日起至清償日止，其逾期在六個月內者，按上
開利率百分之十，其逾期超過六個月者，按上開利率百分之二十
計算之違約金。
訴訟費用新臺幣壹萬伍仟陸佰伍拾貳元由被告連帶負擔。
    事實及理由
一、按當事人得以合意定第一審管轄法院，民事訴訟法第24條第
     1項前段定有明文。查本件兩造已於借據約定書第23條約定
    ，合意以本院為第一審管轄法院，則本院就本件訴訟自有管
    轄權，先予敘明。
二、次按，訴狀送達後，原告不得將原訴變更或追加他訴。但請
    求之基礎事實同一或擴張或減縮應受判決事項之聲明者，不
    在此限；不變更訴訟標的，而補充或更正事實上或法律上之
    陳述者，非為訴之變更或追加。民事訴訟法第255條第1項第
    2款、第3款、第 256條分別定有明文。本件原告原起訴聲明
    請求被告應連帶給付原告新臺幣（下同） 147萬9811元及自
    民國90年 9月13日起至清償日止，按年息8.5%計算之利息，
    暨自90年10月13日起至清償日止，逾期在 6個月以內部分，
    照前開利率之10%加付違約金，逾期超過6個月部分，照前開
    利率之 20%加付違約金。嗣於99年12月13日言詞論辯期日時
    具狀表示其本金未獲清償部分應為 136萬1264元，並擴張其
    聲明為如本件聲明所示，及更正其請求之原因事實，核原告
    所為聲明之變更及原因事實之更正，均合於前開規定，應予
    准許。
三、本件被告邱丁財經合法通知，未於言詞辯論期日到場，核無
    民事訴訟法第 386條所列各款情形，爰依原告之聲請，由一
    造辯論而為判決。
四、原告起訴主張：緣被告黃貴花（即邱黃貴花，下稱黃貴花）
    於86年12月18日邀同被告邱丁財為連帶保證人，向原告借款
    新臺幣（下同） 400萬，約定借款期間自86年12月18日起至
    106年12月18日止，借款人應自借款日起每滿1個月支付本金
    及利息乙次應自，共分 240期攤還本金及依借款餘額計算之
    利息，利息第一年按年息7.875%固定計算，第二年起改按原
    告公告之利率付息，借款人如未按期攤還本息時，除仍應前
    開利率計付利息外，另應自逾期之日起，其逾期在 6個月以
    內部分，照前開利率之10%加付違約金，逾期超過6個月部分
    ，照前開利率之 20%加付違約金。如有未按期給付即視為本
    金清償期限屆至，被告喪失期限利益及分期攤還之權利。詎
    被告黃貴花自88年 8月19日起即未依約支付本息，經原告向
    臺灣板橋地方法院聲請以90年度民執字第3536號強制執行事
    件拍賣抵押物後，仍有不足額148萬709元，被告黃貴花就該
    分配不足部分金額自應立即清償全部本金、利息及違約金，
    而被告邱丁財為連帶保證人依法應負連帶清償之責。為此，
    爰依消費借貸及連帶保證之法律關係，提起本訴等語，並聲
    明：被告應連帶給付原告148萬709元，及其中 136萬1264元
    自90年 9月13日起至清償日止，按年息8.5%計算之利息，暨
    自90年10月13日起至清償日止，逾期在 6個月以內部分，照
    前開利率之10%加付違約金，逾期超過6個月部分，照前開利
    率之20%加付違約金。
五、被告黃貴花則以：被告於88年間因互助會會錢拖累，於88年
    10月羈押於土城看守所，嗣後因無資力支付房貸費用，經債
    權人行使抵押權聲請拍賣抵押物後，由臺灣板橋地方法院90
    年度民執木第3536號強制執行事件拍賣擔保品以清償債務，
    執行所得之金額 328萬元，扣除土地增值稅及執行費用共計
    10萬5839元後，原告獲分配 317萬4161元，然前開強制執行
    事件之分配表所記載之原告債權總額並不正確，況當時被告
    被羈押於土城看守所，當然無法償還房貸費用，但原告卻主
    張被告須支付筆利息共計70萬7498元，並不合理，另原告於
    將近十年間並未曾要求被告應償還當時抵賣抵押物分配不足
    之差額，卻於將近10年後突然要求被告償還 147萬9811元及
    這段期間內之利息與違約金，被告認為不甚合理，被告於此
    十年間經歷牢獄之災、與前夫離異，時常找不到工作，生活
    必須常賴親友接濟，另被告邱丁財一家人生活亦不好過，更
    別說負擔如此龐大之債務等語為抗辯，並聲明：請求駁回原
    告之訴。
六、被告邱丁財經合法通知，未於言詞辯論期日到場爭執，亦未
    提出任何書狀作何陳述或主張。
七、經查，原告主張之事實，除主張本金尚有 136萬1264元未清
    償及共計欠款總金額為148萬709元部分外，已據其提出與所
    述相符之擔保放款借據、約定書、臺灣板橋地方法院民事執
    行處90年度民執木字第3536號強制執行事件通知及分配表（
    下簡稱系爭分配表）影本等件為證，核與所述相符，自堪信
    原告主張為真實；至於原告主張被告尚欠本金 136萬1264元
    未清償部分，按清償人所提出之給付，應先抵充費用，次充
    利息，次充原本；其依前二條之規定抵充債務者亦同。民法
    第 323條定有明文。至於違約金之性質則與利息不同，民法
    既無違約金儘先抵充之規定，其抵充之順序，應在原本之後
    。從而除當事人另有特別約定外，債權人尚難以違約金優先
    於原本抵充而受清償（最高法院80年台上字第 390號判決意
    旨參照）。次查，依原告所提出之系爭分配表之記載，該次
    拍賣所得金額扣除增值稅後尚有 320萬8531元，原告之執行
    費用為3萬4370元、債權本金為385萬6474元，利息為67萬
    8053元，違約金為11萬9445元，而本件兩造並無就違約金之
    抵充順序另為約定，則依前開規定，前開拍賣所得款項 320
    萬8531元即應先扣除執行費用 3萬4370元及利息67萬8053元
    ，所餘249萬6108元（0000000-00000-000000= 0000000）再
    充原本，則原本僅不足136萬366元（0000000-0000000=0000
    000），並非原告所主張之136萬1264元，前開本金不足額之
    部分加上未抵充之違約金11萬9445元，合計為 147萬9811元
    （0000000+ 119445= 0000000），亦非原告主張之148萬709
    元；本件原告固另提出計算表主張前揭強制執行程序中應扣
    抵之利息金額為67萬8951元云云，然查，前開執行程序利息
    計算期間為88年8月19日至90年9月12日，合計為 2年又25日
    ，以年利率8.5%，本金 385萬6474元計算，其利息應計為67
    萬8053元（0000000x0.085x2+0000 000x《0.085÷365》x25
    = 678052.6，小數點以下四捨五入），是本件系爭分配表之
    記載金額並無違誤，原告前開主張尚不足採。則原告請求之
    本金應以136萬366元計算，總欠款金額應為 147萬9811元，
    超逾上開應准許部分，即屬無據，不應准許。從而，本件原
    告依消費借貸及連帶保證之法律關係請求被告連帶給付如主
    文第一項所示之本金、利息，暨違約金為有理由，應予准許
    ，逾此部分，則為無理由，應予駁回。
八、兩造之其餘攻擊防禦方法，於本件判決結果無影響，爰不一
    一論列，附此說明。
九、本件訴訟費額，依後附計算書確定如主文所示金額。
十、據上論結，本件原告之訴為一部有理由、一部無理由，依民
    事訴訟法第79條、第85條第2項、第87條，判決如主文。
中    華    民    國    99    年    12    月    21    日
                  民事第三庭    法  官  曾益盛
以上正本係照原本作成。
如對本判決上訴，須於判決送達後20日內向本院提出上訴狀。如
委任律師提起上訴者，應一併繳納上訴審裁判費。
中    華    民    國    99    年    12    月    21    日
                                書記官  蔡月女
項      目         金  額（新臺幣）         備    註
第一審裁判費       1萬5652元                原告已預納
合        計       1萬5652元

司法院資訊處製作；財團法人民間司法改革基金會備份。
